【裁判字號】    98,易,501
【裁判日期】    990831
【裁判案由】    侵占等
【裁判全文】
臺灣嘉義地方法院刑事判決               98年度易字第501號
公  訴  人  臺灣嘉義地方法院檢察署檢察官
被      告  庚○○
被      告  癸○○
上  一  人
選任辯護人  唐淑民律師
            蕭道隆律師
被      告  丙○○
選任辯護人  張蓁騏律師
被      告  己○○
上列被告因侵占等案件，經檢察官提起公訴（98年度偵字第74號
），本院判決如下：
    主  文
庚○○、癸○○共同犯強制罪，各處有期徒刑肆月，如易科罰金
，均以新台幣壹仟元折算壹日。
己○○共同犯侵占罪，累犯，處有期徒刑伍月，如易科罰金，以
新台幣壹仟元折算壹日。
丙○○共同犯侵占罪，處有期徒刑肆月，如易科罰金，以新台幣
壹仟元折算壹日。
己○○、癸○○、丙○○被訴於玖拾柒年玖月貳日犯強制罪部分
均無罪。
    犯 罪 事 實
一、己○○於97年間因賭博罪經本院判處有期徒刑3月確定，於
    97年4月11日易科罰金執行完畢。緣庚○○為「東真開發國
    際有限公司」（下稱東真公司）負責人，癸○○為該公司員
    工，丁○○則因砂石銷售事宜而與己○○、丙○○及東真公
    司間有債務糾紛。辛○○於民國97年8月22日上午11時許，
    受僱於丁○○並依其指示駕駛挖土機（日立EX200S1型，下
    稱系爭挖土機）在東真公司位於嘉義縣水上鄉○○段695地
    號土地砂石場挖取砂石，經乙○○發現後，通知庚○○、癸○○與其一同到場處理，(一)庚○○、癸○○到場後見辛○○
    未經渠等許可擅自挖取東真公司之砂石，要求辛○○與渠等
    一同前往位於嘉義市○○路255號之東真公司，並以電話連
    絡丁○○前往該處洽談債務事宜，為辛○○拒絕後，竟共同
    基於以脅迫使人行無義務之事之犯意連絡及行為分擔，(1)由
    庚○○以「如果不願意前往東真公司，要請你到醫院吃便當
    」之言詞脅迫辛○○，辛○○心生畏懼而與庚○○、癸○○
    前往東真公司；(2)稍後在東真公司內，又由癸○○以「交出
    鑰匙，不然不讓你離開」之言詞脅迫辛○○，致其心生畏懼
    ，而交付系爭挖土機鑰匙予癸○○。(二)嗣己○○以處理仍由
    東真公司人員保管中之系爭挖土機及鑰匙事宜，電話連絡辛○○前往東真公司洽談，辛○○依約於97年9月2日到場，經
    在場之己○○、癸○○、丙○○、丁○○及辛○○同意後簽
    立保管條乙紙，記載同意將系爭挖土機交由己○○保管以擔
    保丁○○積欠丙○○之債務等文字。惟己○○、丙○○明知
    前揭占有中之系爭挖土機係辛○○所有，其等無處分之權利
    ，竟共同基於不法所有意圖及易持有為所有之犯意聯絡及行
    為分擔，由己○○通知丙○○委請不知情之甲○○、楊嘉星
    介紹，以新台幣（下同）37萬元之代價將系爭挖土機賣予不
    知情之賴建甫，再將變賣系爭挖土機所得價金交予丙○○。
二、案經辛○○訴由嘉義縣警察局中埔分局報請臺灣嘉義地方法
    院檢察署檢察官偵查起訴。
    理  由
壹、有罪部分：
一、程序事項：
(一)被告丙○○對於本案證據能力爭執如下：１、癸○○於警詢
    及檢察事務官之偵訊筆錄屬於傳聞證據，無證據能力；２、
    己○○於檢察官訊問筆錄未具結，不具證據能力。檢察事務
    官詢問筆錄屬於傳聞證據，無證據能力；３、辛○○於警詢
    及檢察事務官詢問筆錄屬於傳聞證據，不具證據能力；４、
    丁○○於警詢及檢察事務官詢問筆錄屬於傳聞證據，不具證
    據能力。５、丁○○書寫之債務證明影本1紙（警卷第47 頁
    ）內容屬於傳聞證據，無證據能力。而對於其餘供述證據、
    書證、物證同意有證據能力(見本院卷第54頁)。
(二)查證人辛○○、丁○○、癸○○於警詢中及檢察事務官之詢
    問筆錄，為審判外陳述，係屬傳聞證據，不具證據能力。己○○在檢察事務官之詢問筆錄，亦為審判外陳述，屬傳聞證
    據，不具證據能力。己○○在檢察官之偵訊筆錄，未經具結
    部分，此涉及同案被告以被告身分而非以證人身分受檢察官
    訊問，所為不利於其他共同被告之供述，是否具有證據能力
    之問題，此有不同見解，有採詰問說，即是否具有證據能力
    ，以該被告是否在審理中以證人身分經被告詰問作為判斷標
    準。亦有採傳聞法則判斷說，即有無證據能力，以刑事訴訟
    法第159條之1第2項作為判斷標準，至其有無詰問是屬於合
    法調查證據之範圍。亦有採依法具結說，即共同被告於偵查
    中向檢察官所為之陳述仍應依法具結，否則不具證據能力。
    本院採依法具結說，故己○○在檢察官之偵訊筆錄，未經具
    結，不具證據能力。至於證人丁○○書寫之債務證明影本1
    紙（警卷第47頁），純係證人丁○○於審判外之陳述，屬傳
    聞證據，無證據能力。以上有關證據能力之裁定，業經本院
    當庭裁定(本院卷第144頁)，對於前揭無證據能力之證據部
    分，加以排除。
(三)其餘被告庚○○、癸○○及己○○對於證據能力均不爭執，
    同意公訴人所提證據有證據能力。按被告以外之人於審判外
    之陳述，雖不符刑事訴訟法第159條之1至第159條之4傳聞證
    據得為證據之例外規定，而經當事人於審判程序同意作為證
    據，法院審酌該言詞陳述或書面陳述作成時之情況，認為適
    當者，亦得為證據，刑事訴訟法第159條之5第1項定有明文
    。查本案認定事實所引用之言詞及書面陳述證據，除前揭排
    除之證據外，經本院於審理時提示被告及其辯護人均表示同
    意作為證據使用，本院審酌該陳述證據之取得過程並無瑕疵
    ，與本案待證事實間復具有相當之關聯性，自得採為證據，
    合先敘明。
二、實體事項：
(一)認定犯罪事實所憑之證據及理由：
１、訊據被告庚○○於本院準備程序時雖坦承犯罪(本院卷第25
    頁)，然於審理時則辯稱並未有脅迫被害人辛○○之妨害自
    由行為(本院卷第346頁)，惟被告庚○○坦承於97年8月22日
    曾對辛○○表示「如果不願意前往東真公司，要請你到醫院
    吃便當」之言語(本院卷第25頁)。訊據被告癸○○則否認犯
    罪，辯稱：與本案無任何關係，其僅係按照公司指示拍照及
    報案。而被告庚○○之言語係其個人行為，並無犯意聯絡。
    其未為「交出鑰匙，不然不讓你離開」之言語，而辛○○亦
    未在東真公司交付其鑰匙，當時其係在東真公司外部辦公室
    打印保管條，並未在內部辦公室對辛○○為脅迫之妨害自由
    行為等情置辯，並聲請傳訊庚○○、乙○○、丙○○及辛○○等人(至聲請傳訊己○○、丁○○部分係為證明起訴書犯
    罪事實一(二)部分，見以下無罪部分)。被告丙○○否認前
    揭犯行，辯稱：97年9月2日於辛○○簽立保管條時，其人在
    外面，並未聽到被告癸○○向辛○○說簽完才可以離開等語
    。挖土機是被告庚○○所保管，後來是被告庚○○將挖土機
    拖來叫其找地方放，其因而放於宏仁女中附近，後來己○○
    告知辛○○及丁○○無法還超載砂石之款項，辛○○說挖土
    機隨便其等任意處置，其因而將挖土機透過甲○○賣掉，但
    賣予何人並不清楚，只知賣了37萬元，其並將37萬元交予東
    真公司股東壬○○等情置辯。並聲請傳訊癸○○、丁○○、
    辛○○、己○○及壬○○等人，且主張將嘉義縣警察局中埔
    分局工作紀錄簿列為證據。被告己○○亦矢口否認犯行，辯
    稱：其非東真公司股東，並無資格賣掉挖土機。因丁○○積
    欠被告丙○○債務，被告癸○○因而叫其簽保管條，目的在
    於證明丁○○會返還債務，然簽立保管條時並未注意看內容
    ，簽完後東真公司即把保管條收回去，簽立保管條時在場之
    人有丁○○、被告丙○○、癸○○、辛○○及其太太。而挖
    土機係由丙○○所保管等情。並聲請傳訊甲○○、丙○○、
    乙○○及賴建甫等人（至聲請傳訊辛○○、癸○○、丁○○
    係為證明起訴書犯罪事實一(二)部分，見以下無罪部分)。
２、查被告庚○○於97年8月22日，與被告癸○○等人至東真公
    司位於嘉義縣水上鄉○○段695地號土地砂石場，有證人乙○○之證述可稽(警卷第10頁)。被告庚○○對被害人辛○○
    稱：「如果不願意前往東真公司，要請你到醫院吃便當」之
    言語，此業據被告庚○○自白在卷(98年度交查卷第8頁、本
    院卷第25頁、第343頁)。被告庚○○於本院準備程序時雖坦
    承犯罪(本院卷第25頁)，然於審理時則辯稱並未有脅迫被害
    人辛○○之妨害自由行為(本院卷第346頁)。惟查被害人辛○○確於97年8月22日當日至東真公司，此業據被告庚○○
    自白稱辛○○坐其駕駛之自小客車至東真公司，至東真公司
    時約當日13時至14時左右，辛○○欲聯絡其老闆丁○○到場
    ，惟等到18時丁○○仍未到場等情(警卷第14 頁至第15頁、
    本院卷第238頁)。且據被害人辛○○證稱：庚○○在砂石場
    說如果不願意前往東真公司，要請其至醫院吃便當等語(本
    院卷第148頁、第155頁)，其並不願意前往(本院卷第155頁)
    。足見，被害人辛○○原於東真公司砂石場工作，由於庚○○所為前揭言語始至東真公司，而查庚○○所為「如果不願
    意前往東真公司，要請你到醫院吃便當」之言語，從其內容
    觀察，帶有加以傷害之強烈訊息，客觀上已足使人心生畏懼
    ，按刑法第304條之強暴、脅迫，祇以所用之強脅手段足以
    妨害他人行使權利，或足使他人行無義務之事為已足，並非
    以被害人之自由完全受其壓制為必要。本案被害人辛○○之
    行為自由尚未受到完全之限制，僅係行為自由受到脅迫，庚○○所為此部分妨害自由之犯行事證明確，其強制罪之犯行
    應堪認定。
３、被告癸○○雖否認有為「交出鑰匙，不然不讓你離開」之脅
    迫言語，並否認辛○○曾經交付挖土機之鑰匙。惟查被告庚○○於97年8月22日，與被告癸○○等人至東真公司位於嘉
    義縣水上鄉○○段695地號土地砂石場，強制被害人辛○○
    至東真公司，已如前所述，嗣辛○○所有之挖土機，業據被
    告庚○○等人載回保管，此業經被告庚○○證稱：「是乙○○要拖板車司機將挖土機載離現場，但是載到哪裡去我不知
    道。」(本院卷第237頁至第238頁)、「97年8月22日載回來
    時是放在拖板司機那裡，之後再簽完保管條以後，大約隔了
    三個月，拖板車司機才交給丙○○。」(本院卷第239頁)，
    足見挖土機於97年8月22日當日業經東真公司載回保管，亦
    足見挖土機之鑰匙業經辛○○交付東真公司之人員，否則如
    何發動挖土機並將之載回保管？至於挖土機之鑰匙究竟交付
    何人？查辛○○到東真公司後係由被告癸○○招呼，此業據
    證人庚○○證述在卷(本院卷第238頁)。又證人辛○○證稱
    ：「當時我人被癸○○、庚○○押到嘉義市的東真公司，癸○○叫我交出挖土機的鑰匙，所以他們就把挖土機開走了，
    至於何人開走的我不知道。」(本院卷第145頁)、「我沒有
    交出鑰匙，癸○○還有另外不是本案的5、6人就不讓我離開
    ，說我不交出鑰匙就不可能讓我走，因此我交出鑰匙他們才
    讓我離開。」(本院卷第146頁)、是癸○○令其交出鑰匙(本
    院卷第149頁、第155頁)等情，其證述之情節與證人庚○○
    證述之情節吻合，故證人辛○○確有交出挖土機鑰匙之事實
    ，且其鑰匙係交給被告癸○○等情自堪認定。被告癸○○雖
    否認有前揭脅迫之言語及強令辛○○交付鑰匙之情形，證人
    丙○○、庚○○亦證稱未聽聞癸○○所為之脅迫言語(本院
    卷第227頁、第233頁、第238頁)，亦未見挖土機鑰匙交給何
    人(警卷第15頁、第16頁)，惟辛○○因被告癸○○之脅迫始
    將其鑰匙交付被告癸○○，嗣辛○○之挖土機即被東真公司
    載回保管等情，已有前揭證據可稽，被告癸○○空言否認，
    所辯顯係卸責之詞，不足採信。而證人丙○○、庚○○之證
    述，亦違背事實發生過程之客觀事實，係迴護被告癸○○之
    詞，不足採信。至癸○○另行聲請傳訊之證人乙○○業經其
    捨棄傳訊(本院卷第214頁)，併予敘明。
４、又被告庚○○與癸○○於97年8月22日強制被害人辛○○至
    東真公司，嗣被告癸○○脅迫被害人辛○○交付挖土機鑰匙
    之行為，係屬於共同行為。查97年8月22日被告庚○○與癸○○共同至東真公司位於嘉義縣水上鄉○○段695地號土地
    砂石場，此業據被告庚○○自白其與被告癸○○一同至前揭
    地點(警卷第14頁、本院卷第232頁、第237頁)、並經被告癸○○自白在卷(本院卷第93頁)，足見被告庚○○與癸○○一
    同至前揭砂石場。嗣被告庚○○將被害人辛○○帶回東真公
    司後，係由被告癸○○招呼被害人辛○○(本院卷第238頁)
    。足見被告庚○○為「如果不願意前往東真公司，要請你到
    醫院吃便當」之脅迫言語時，被告癸○○均隨同在旁，故被
    告庚○○所為脅迫被害人辛○○之言語，及帶被害人辛○○
    至東真公司之妨害自由行為之過程時，被告癸○○均有參與
    其中。被告癸○○雖辯稱與被告庚○○無犯意聯絡(本院卷
    第93頁)，應係卸責之詞。而證人庚○○證稱其為「如果不
    願意前往東真公司，要請你到醫院吃便當」之脅迫言語時，
    不知癸○○是否在旁邊，且於為此項言語時亦未告知癸○○
    (本院卷第233頁)等情。惟證人庚○○亦稱其與被告癸○○
    前往砂石場之目的係在於處理辛○○挖取砂石之情形(本院
    卷第232頁)，且帶被害人辛○○至東真公司之過程中被告癸○○均在旁，如何能委稱被告癸○○不知情？足見證人庚○○此部分之證述有迴護被告癸○○之情形，此部分之證詞尚
    難採信。又被告癸○○所為前揭使被害人辛○○交出挖土機
    鑰匙行為，係承繼被告庚○○脅迫被害人辛○○回東真公司
    後之行為，足見被告庚○○與癸○○2人前後之脅迫行為，
    顯係相互分工之行為，2人對於妨害被害人辛○○自由之行
    為，有犯意聯絡及行為分擔，應為共同正犯關係。
５、查系爭挖土機係屬於被害人辛○○所有，此有挖土機買賣契
    約書可證(警卷第49頁)。而被害人辛○○所有之系爭挖土機
    於97年8月22日經東真公司乙○○請拖板車司機將挖土機載
    離現場，嗣置於拖板司機處，簽完保管條以後，約隔三個月
    後，拖板車司機始交給丙○○等情，業據證人庚○○證述在
    卷(本院卷第237頁至第239頁)。而如前所述，被害人辛○○
    之挖土機於97年8月22日經東真公司占有時，其手段係基於
    脅迫之方式，故此時東真公司對於挖土機之占有為非法占有
    ，尚非合法占有，然此項非法占有當時並無證據足以證明被
    告庚○○或癸○○有意圖為自己或他人不法所有之意圖，尚
    未構成其他強盜或恐嚇取財等犯行。嗣97年9月2日丁○○、
    辛○○、己○○及丙○○等人簽立保管條後(簽立保管條尚
    未構成強制罪，如下所述)，依保管條之內容，被告己○○
    係保管人，此有保管條附卷可稽(警卷第48頁)。故此時被告
    己○○取得系爭挖土機合法占有之權源。嗣被告己○○將該
    挖土機交由甲○○販賣，而甲○○透過楊嘉星之介紹將該挖
    土機賣予賴建甫，賣得款項37萬元交予被告丙○○等情，亦
    有證人甲○○之警詢筆錄可稽(98年度偵字第74號卷第30頁
    至第31頁)。而證人賴建甫亦證稱透過楊嘉星向甲○○以37
    萬元購得該挖土機(同前卷第8頁至第9頁)，此外有照片3幀
    及中古汽車(委賣)合約書可稽(同前卷第10頁至第12頁)，自
    堪信為真實。從而被告己○○於合法占有前揭系爭挖土機之
    情形下，未經被害人辛○○之同意下(本院卷第243頁)，逕
    行將該挖土機賣掉，顯有易持有為所有之犯意，其行為業已
    構成侵占罪。而被告丙○○事後取該筆販賣挖土機之37萬元
    ，其與被告己○○顯有犯意聯絡及行為分擔，為侵占罪之共
    同正犯。
６、至於被告己○○雖辯稱未將挖土機交付予甲○○，並聲請傳
    訊甲○○作證(本院卷第43頁)，惟嗣於本院審理中則捨棄甲○○之傳訊(本院卷第215頁)，自應認為甲○○於警詢所述
    為真。又被告己○○辯稱並未保管挖土機，並辯稱該挖土機
    係由被告丙○○所保管(本院卷第42頁)，另聲請丙○○作證
    ，而證人丙○○於本院審理時則證稱系爭挖土機係其交付甲○○所賣掉，並非己○○所交付，而賣了37萬元後交東真公
    司入帳(本院卷第228頁至第229頁)，有關何人交付甲○○賣
    掉挖土機部分，證人丙○○之證述與前揭證人甲○○之證述
    稍有差異，本院業已依證人甲○○之證述認定係被告己○○
    所交付，已如前述。又縱然認為是被告丙○○所交付，被告
    己○○亦不當然可以免除其罪責，蓋丙○○亦不否認於賣掉
    系爭挖土機時，取得被告己○○之同意(本院卷第229頁)，
    且被告己○○曾告知被告丙○○：辛○○表示丁○○無法還
    錢，挖土機任其等處理(本院卷第50頁)。足見被告己○○對
    於販賣系爭挖土機之行為確有參與其中，何況前揭保管條明
    文記載系爭挖土機係由被告己○○所保管，故被告己○○辯
    稱並未保管挖土機，且未交付挖土機予甲○○賣掉云云，尚
    非可採。又證人丙○○亦稱：協調結果是丁○○應於2週內
    清償款項，由於丁○○並未清償，因而被害人辛○○即表示
    任由其處理或把挖土機賣掉(本院卷第229頁)。惟此為被害
    人辛○○所否認(本院卷第243頁)，故本案尚無證據足以證
    明被告己○○及丙○○於合法持有系爭挖土機之期間，取得
    辛○○之同意而販賣挖土機之權源，故被告己○○及丙○○
    於合法占有挖土機，未經同意即加以販賣，其等共同構成侵
    占之犯行，應堪認定，被告己○○所辯不足採信。另己○○
    聲請傳訊之證人丁○○業經其捨棄傳訊(本院卷第335頁)。
    另聲請傳訊證人賴建甫(本院卷第86頁)，欲證明何人委託販
    賣挖土機及被告己○○並無簽立買賣契約書等情，惟查此部
    分業經甲○○於警詢證述明確，已如前述，賴建甫僅能證明
    其與甲○○間之關係，至於係何人委託甲○○販賣挖土機乙
    情，應係傳訊甲○○始足以證明，而非傳訊賴建甫，故證人
    賴建甫尚無傳訊之必要。又聲請傳訊證人乙○○，欲證明97
    年8月22日之報案情形、有無扣押挖土機、約定後續情形如
    何處理、甲○○出售挖土機係何人委託、金額交由何人等情
    (本院卷第85頁)，惟97年8月22日之事實並未起訴被告己○○，至於挖土機事後約定如何處理，業有保管條可稽，並無
    傳訊證人乙○○之必要，而甲○○出售挖土機係何人委託等
    情，亦應係傳訊甲○○以資證明，而非傳訊乙○○，被告己○○此部分之聲請尚屬無據，爰一併駁回聲請。
７、又被告丙○○聲請傳訊證人癸○○、己○○、丁○○及辛○○，以證明被害人辛○○交付挖土機鑰匙及簽立保管條之動
    機係為脫免97年8月22日竊盜罪責及代替丁○○清償東真公
    司之欠款，並主張將嘉義縣警察局中埔分局工作紀錄簿列為
    證據等情(本院卷第55頁)。經查，證人癸○○證稱：97年8
    月22日至砂石場時見到辛○○，其負責拍照蒐集證據之工作
    ，後來東真公司的人打電話告知辛○○竊取砂石，其因而於
    隔日至警察局備案等情，此有癸○○於本院詰問筆錄可稽(
    本院卷第306頁至第310頁)。而對照嘉義縣警察局中埔分局
    三和派出所97年8月23日之員警工作紀錄簿，其中記載東真
    公司與丁○○及辛○○因購買砂石事宜發生糾紛，而雙方當
    事人記載為辛○○及癸○○等情，亦有前開員警工作紀錄簿
    可稽(98年度交查字第713號卷第26頁)。而從前開證人癸○○之證述及員警工作紀錄簿所載內容觀察，僅能證明97年8
    月22日辛○○在砂石場挖取砂石發生糾紛及隔日即97年8月
    23日辛○○及癸○○曾至派出所等情，尚無法證明辛○○有
    竊盜罪責及代替丁○○清償東真公司欠款之事實。亦無從據
    以認定被告丙○○有處理占有挖土機之合法權源，故而無從
    據以免除其侵占罪之犯行。而證人己○○證稱：97年8月22
    日並未在東真公司，係因當日晚上丁○○與其通電話，其始
    知辛○○與庚○○等人發生糾紛，而丁○○僅表示挖土機遭
    牽走，但並未說明其原因，而97年9月2日簽立保管條時，雖
    簽在保管人位置，然而其只知道簽立保管條是因為金錢糾紛
    ，當時丁○○曾說2個星期後還錢給丙○○。而辛○○是因
    為被癸○○騙說於保管條簽名後返還其挖土機，其才在保管
    條簽名。另外丁○○將砂石載去賣未將價金交付東真公司，
    是屬於債務糾紛，而非竊盜，且此項債務糾紛與97年8月22
    日辛○○於東真公司之砂石場挖取砂石無關等情(本院卷第
    219 頁至第225頁)。從證人己○○之證詞觀察，亦無法證明
    辛○○交付挖土機鑰匙及簽立保管條之動機係為脫免97年8
    月22 日竊盜罪責及代替丁○○清償東真公司之欠款，故而
    亦無從據以認定被告丙○○有處理占有挖土機之合法權源及
    免除其侵占罪之犯行。而證人丁○○經本院傳訊及拘提未著
    ，復經被告丙○○捨棄傳訊(本院卷第335頁)，自無從證明
    被告丙○○前揭欲證明之事項。至於證人辛○○如前所述已
    否認其有授權被告丙○○等人販賣其挖土機，且辛○○亦證
    稱交付挖土機鑰匙係出於脅迫(本院卷第146頁)，另外辛○○並未證明簽立保管條係代替丁○○清償東真公司之欠款等
    情，亦有辛○○於本院行交互詰問之筆錄可稽(本院卷第145
    頁至146頁、第148頁至第154頁)。且從前揭簽立保管條之內
    容觀察(警卷第48頁)，亦無從得出被告丙○○等人有合法販
    賣挖土機之權源。綜上，被告丙○○聲請傳訊證人癸○○、
    己○○、丁○○及辛○○，主張將嘉義縣警察局中埔分局工
    作紀錄簿列為證據等，尚無法有效證明其待證事項，亦無法
    為有利於被告丙○○之認定。又被告丙○○另聲請傳訊證人
    壬○○，欲證明其變賣挖土機之錢係交給壬○○，其無不法
    意圖云云(本院卷第55頁)。惟壬○○經本院傳訊及拘提無著
    ，業經被告丙○○捨棄傳訊(本院卷第335頁)，又縱然變賣
    挖土機之錢係交給壬○○，如前所述被告丙○○仍參與其中
    ，仍難認為其無不法意圖，此部分之辯解亦屬無據，併予敘
    明。
８、綜上所述，本案事證明確，被告庚○○、癸○○共同犯強制
    罪，被告己○○、丙○○共同犯侵占罪，應堪認定。
(二)論罪科刑之理由：
    犯罪事實(一)部分，被告庚○○及癸○○所為係犯刑法第
    304條第1項之強制罪，其等2人有犯意聯絡及行為分擔，為
    共同正犯。犯罪事實(二)部分，被告己○○及丙○○所為係
    犯同法第335條第1項之侵占罪，其等2人有犯意聯絡及行為
    分擔，為共同正犯。又被告己○○於97年間因賭博罪經本院
    判處有期徒刑3月確定，於97年4月11日易科罰金執行完畢等
    情，有臺灣高等法院被告前案紀錄表可稽。其於徒刑之執行
    完畢後，5年以內故意再犯本件有期徒刑以上之罪者，為累
    犯，應依刑法第47條第1項之規定加重其刑。爰審酌被告庚○○國中畢業；被告癸○○、己○○及丙○○高中畢業之智
    識程度、均已婚育有子女等家庭狀況，被告庚○○及癸○○
    以出言脅迫之手段迫使被害人行無義務之事，己○○及丙○○以販賣挖土機而加以侵占之犯罪手段，因砂石場債務糾紛
    而引起犯罪動機、犯罪後除庚○○於準備程序認罪，嗣否認
    犯行，及其餘被告均否認犯行之犯罪態度，犯後意圖卸責，
    且尚未與被害人辛○○和解等一切情狀，分別量處如主文所
    示之刑，並均諭知易科罰金之折算標準。
貳、無罪部分：
一、公訴意旨另以：己○○以處理仍由東真公司人員保管中之系
    爭挖土機及鑰匙事宜，電話連絡辛○○前往東真公司洽談，
    辛○○依約於97年9月2日到場，在場之己○○、癸○○、丙○○竟共同基於以脅迫使人行無義務之事之犯意連絡及行為
    分擔，要求辛○○簽立保管條乙紙，記載同意將系爭挖土機
    交由己○○保管以擔保丁○○積欠丙○○之債務等文字，為
    辛○○拒絕後，由癸○○以「簽了才能離開」之言詞脅迫辛○○，辛○○心生畏懼始依己○○、癸○○、丙○○之要求
    簽立保管條乙紙。因認被告己○○、癸○○、丙○○3人共
    同觸犯刑法第304條第1項之強制罪嫌。
二、按犯罪事實應依證據認定之，無證據不得認定犯罪事實；又
    不能證明被告犯罪者，應諭知無罪之判決，刑事訴訟法第15
    4條第2項、第301條第1項分別定有明文。次按認定不利於被
    告之事實，須依積極證據，苟積極證據不足為不利於被告事
    實之認定時，即應為有利於被告之認定，更不必有何有利之
    證據。此之所謂證據，須確屬能為被告有罪之證明，而無瑕
    疵可指者，始足當之；再者，犯罪事實之認定，應憑證據，
    所謂證據，須適於為被告犯罪事實之證明者，始得採為斷罪
    資料，如未能發現相當證據，或證據不足以證明，自不能以
    推測或擬制之方法以為裁判基礎；又所謂認定犯罪事實所憑
    之證據，雖不以直接證據為限，間接證據亦包括在內，然而
    無論直接或間接證據，其為訴訟上之證明，須於通常一般人
    均不致有所懷疑，而得確信其為真實之程度，始得據之為有
    罪之認定，倘其證明尚未達到此一程度，而有合理懷疑存在
    時，即應為無罪之判決，此有最高法院29年上字第3105 號
    、30年上字第816號、40年台上字第86號、53年台上字第
    2750號、76年台上字第4986號等判例可資參照。
三、檢察官認被告己○○、癸○○、丙○○涉犯刑法第304條第1
    項之強制罪犯行，無非係依據被告己○○、癸○○、丙○○
    及丁○○之供述、告訴人辛○○之指訴、挖土機買賣契約書
    影本1件、保管條影本1紙等件為證，並聲請傳訊辛○○之妻
    戊○○為證。訊據被告己○○、癸○○、丙○○則否認有何
    強制罪犯行，被告己○○辯稱：並未與癸○○以「簽了才能
    離開」之言詞脅迫辛○○。被告癸○○辯稱：並未以言語脅
    迫被害人辛○○。被告丙○○則辯稱：係丁○○、辛○○與
    癸○○等人在東真公司內部協商，其人在外面，並未聽聞癸○○向辛○○說「簽了才能離開」之言詞等情置辯。經查：
１、己○○於偵查中並未自白有脅迫或聽聞脅迫之言語(98年1月
    22日他案檢察官訊問筆錄，偵卷第15頁)、而其於檢察事務
    官98年4月29日詢問筆錄(交查卷第9頁、第10頁)及98年5月
    20日詢問筆錄(交查卷第23頁至第24頁)有關自己犯行部分，
    並未自白犯行，有關癸○○部分之證述，係屬傳聞證據，業
    經本院排除已如前述。而被告癸○○於97年9月18日第1次警
    詢調查筆錄(警卷第1頁至第3頁)、及97年9月18日第2次警詢
    調查筆錄(警卷第5頁至第7頁)及98年4月29日檢察事務官詢
    問筆錄(交查卷第8頁)有關自己犯行部分，並未自白犯行，
    有關其餘被告部分之證述，係屬傳聞證據，業經本院排除已
    如前述。被告丙○○97年9月25日警詢調查筆錄(警卷第18頁
    至第21頁)及98年4月29日檢察事務官詢問筆錄(交查卷第9頁
    至第10頁)有關自己犯行部分，並未自白犯行。至於證人丁○○97年10月1日警詢調查筆錄(警卷第36頁至第40頁)及98
    年4月29日檢察事務官詢問筆錄(交查卷第7頁至第8頁、第10
    頁)係屬傳聞證據，業經本院排除已如前述。又丁○○由於
    經本院傳訊及拘提未著，此有本院傳票及拘票等件可稽，公
    訴人亦表示無意見(本院卷第335頁)。縱認為證人丁○○於
    前述證詞符合刑事訴訟法第159之3第3款傳聞例外之規定，
    並符合必要性及可信性之擔保，惟丁○○於前揭檢察事務官
    前之陳述仍無法證明被告3人有罪，而丁○○於警詢調查筆
    錄雖提及曾有1人起身要辛○○閉嘴，簽了才能離開等情(警
    卷第39頁)，惟究竟係何人所為仍無法證明，故公訴人所舉
    「被告己○○、癸○○、丙○○及丁○○之供述」均無法證
    明被告己○○、癸○○、丙○○3人有罪。
２、而公訴人所舉挖土機買賣契約書影本1件(警卷第48頁)、保
    管條影本1紙(警卷第49頁)等件為證，亦僅能證明系爭挖土
    機係被害人辛○○所有，且被害人辛○○曾與丁○○、己○○及丙○○等人簽立保管條，尚難逕為推論被告己○○、癸○○、丙○○3人涉有強制罪。而本案足以證明被告己○○
    、癸○○、丙○○3人涉犯強制罪之證人僅有辛○○之證詞
    ，然查辛○○於97年9月16日第1次警詢調查筆錄(警卷第25
    頁)、97年9月22日第2次警詢調查筆錄(警卷第31頁至第32頁
    )、98年4月29日檢察事務官詢問筆錄(交查卷第6頁至第7頁)
    、98年7月22日檢察事務官詢問筆錄(交查卷第39頁)係屬傳
    聞證據，業經本院排除，惟不合傳聞例外之傳聞證據，雖不
    得以之直接作為認定犯罪事實存否之證據，但得以陳述人先
    前不一致之陳述作為彈劾證據，故傳聞證據得作為彈劾證據
    使用，用以爭執證人陳述之證明力(司法院92年8月出版刑事
    訴訟新制問答集第30頁採相同見解)。查辛○○於本院證稱
    ：「丁○○和丙○○有金錢糾紛，癸○○叫我要寫保管條才
    肯讓我離開，我不肯簽，因為挖土機是我的，後來強迫我一
    定簽才讓我離開，所以我才在見證人的地方簽名。」(本院
    卷第145頁)、簽保管條時未注意有何人在場(本院卷第152頁
    ) 、癸○○說簽一簽就讓我回去，並且要將挖土機還給我(
    本院卷第156頁)、因為他們說我簽了才讓我回去，我當時心
    中害怕(本院卷第156頁)、己○○和丙○○沒有脅迫簽保管
    條(本院卷第157頁、第158頁)、僅有口頭脅迫，並無動用暴
    力( 本院卷第157頁)、「我原來不簽時，當時有一個人站起
    來作勢要打我，『阿安』把他制止。」(本院卷第242頁)。
    足見辛○○於本院證稱簽立保管條時係癸○○令其簽署，惟
    究竟其簽完始能離去或簽完始能拿回挖土機，證人多有猶豫
    之處，且癸○○令其簽署時，並未動用暴力，而證人雖提及
    有人站起來作勢要打他，惟究竟該人為何人，且有無與癸○○有犯意聯絡仍屬不明。其次證人辛○○稱己○○和丙○○
    沒有脅迫簽保管條。然如對照辛○○於檢察事務官前之陳述
    ，其陳稱係己○○、丙○○及癸○○一起要求簽立保管條，
    經其拒絕後始由癸○○以「簽了才能離開」等語恐嚇及脅迫
    ，其心生畏懼，始依己○○、丙○○及癸○○之要求簽立保
    管條(98年度交查字第713號卷第39頁)。足見辛○○於檢察
    事務官前陳稱係由己○○、丙○○及癸○○一同為脅迫簽立
    保管條之行為，然於本院則證稱只有癸○○為脅迫之行為，
    對此重要情節已有不一致之陳述，又辛○○究竟是出於癸○○以「簽了才能離開」等語恐嚇及脅迫，始簽立保管條，或
    因他人站立作勢欲毆打，始簽立保管條仍非無疑。而辛○○
    於警詢時陳稱係「癸○○等人告訴我如果沒有簽具該保管條
    ，事情無法解決，致生我心生畏懼而簽立」(警卷第31頁至
    第32頁)，然於本院時則稱「因為嚇到了，是被旁邊的人作
    勢要打我的人嚇到，不是被癸○○講話嚇到」，足見辛○○
    之證述有不一致之情形，其證言之真實性已有可疑。
３、其次，證人即辛○○之前妻戊○○證稱「類似被強迫的方式
    ，對方有一人作勢要出手打我們，我們才簽的」(本院卷第
    265頁)、「癸○○、己○○都有說把保管條簽一簽以後，挖
    土機就可以牽回去。而他們那些人看起來就像「兄弟」一樣
    ，所以我才要辛○○簽一簽，趕快把事情解決，挖土機牽回
    來就好。」(本院卷第267頁)；係癸○○、己○○說簽了保
    管條後，挖土機就可以要回去，其才叫辛○○簽保管條(本
    院卷第268頁)。癸○○講說挖土機簽了才能要回去，其「口
    氣就像平常一樣，有點用騙的樣子」(本院卷第269頁)、究
    竟該作勢要打人之人是否是在協商簽立保管條時已忘記，且
    該作勢之人在對面較遠之位置等情(本院卷第269頁至第270
    頁)。從證人戊○○之證述觀察，有關證稱簽立保管條部分
    ，辛○○是否受到脅迫乙情，前後已有不一致之證述，且對
    於被告癸○○欲辛○○簽立保管條之口氣則證稱未涉及恐嚇
    脅迫之情形，而偏向於辛○○係受騙之證述。又從站立作勢
    之人其座位係在稍遠之處等情觀之，辛○○於簽立保管條時
    是否受到脅迫，尚非無疑。故從證人辛○○及其前妻戊○○
    之證述觀察，並無法認定己○○、丙○○及癸○○有脅迫之
    事實。
４、綜上所述，公訴人所舉之證據，均不足以證明被告己○○、
    丙○○及癸○○涉有前揭犯行，此外復查無其他積極證據足
    以證明被告己○○、丙○○及癸○○涉有前開犯行，依上開
    說明，此部分起訴事實自應對被告己○○、丙○○及癸○○
    為無罪判決之諭知。
據上論斷，應依刑事訴訟法第299條第1項前段、第301條第1項、
，刑法第28條、第304條第1項、第335條第1項、第47條第1項、
第41條第1項前段，刑法施行法第1條之1第1項、第2項前段，判
決如主文。
本案經檢察官陳昭廷到庭執行職務
中    華    民    國    99    年    8     月    31    日
             刑事第六庭   審判長法  官  蘇清水
                                法  官  林坤志
                                法  官  黃義成
以上正本證明與原本無異。
如不服本判決，應於收受判決後10日內，向本院提出上訴書狀，
並應敘述具體理由；其未敘述上訴理由者，應於上訴期間屆滿後
20 日內向本院補提理由書（均須按他造當事人之人數附繕本）
「切勿逕送上級法院」。告訴人或被害人如對於本判決不服者，
應具備理由請求檢察官上訴，其上訴期間之計算係以檢察官收受
判決正本之日期為準。
中    華    民    國    99    年    8     月    31    日
                                書記官  許睿軒

司法院資訊處製作；財團法人民間司法改革基金會備份。
